臺灣臺南地方法院民事裁定
111年度家調裁字第29號
聲  請  人  林榮深
相  對  人  王坤源
            王坤祥
            王秋娥
            王金昭
兼上列四人
代  理  人  王坤德  
上列當事人間確認繼承權不存在事件，本院裁定如下：
    主　    文
聲請駁回。
程序費用由聲請人負擔。 　　
    理      由
一、程序事項：
(一)按公同共有物之處分，及其他之權利行使，除法律或契約另
    有規定外，固應得公同共有人全體之同意。然繼承人在分割
    遺產前，以否認其繼承權之人為被告所提起之確認其繼承權
    存在之訴訟，並非公同共有物之處分或其他之權利行使行為
    ，自得單獨起訴，且無庸得其他繼承人全體之同意（最高法
    院85年度台上字第2764號判決意旨參照）。本件聲請人聲請
    確認相對人等對被繼承人己○之繼承權不存在，既非公同共
    有物之處分或其他權利行使行為，毋庸得其他繼承人全體同
    意，故由聲請人提起本件聲請，其當事人即屬適格，合先敘
    明。
(二)復按當事人就不得處分之事項，其解決事件之意思已甚接近
    或對於原因事實之有無不爭執者，得合意聲請法院為裁定。
    法院為前項裁定前，應參酌調解委員之意見及家事調查官之
    報告，依職權調查事實及必要之證據，並就調查結果使當事
    人或知悉之利害關係人有陳述意見之機會；當事人聲請辯論
    者，應予准許。確認法律關係之訴，非原告有即受確認判決
    之法律上利益者，不得提起之，家事事件法第33條第1項、
    第2項、民事訴訟法第247條第1項前段分別定有明文。又所
    謂即受確認判決之法律上利益，係指因法律關係之存否不明
    確，致原告在私法上之地位有受侵害之危險，而此項危險得
    以對於被告之確認判決除去之者而言，故確認法律關係成立
    或不成立之訴，苟具備前開要件，即得謂有即受確認判決之
    法律上利益，縱其所求確認者為他人間之法律關係，亦非不
    得提起（最高法院42年台上字第1031號判例意旨參照）。本
    件聲請人主張相對人等對被繼承人己○無繼承權存在，而相
    對人等對被繼承人己○之繼承權是否存在，攸關聲請人繼承
    遺產之權利，應認聲請人有即受確認判決之法律上利益。再
    本件請求確認繼承權不存在事件，係家事事件法所定丙類家
    事訴訟事件，當事人對於程序標的無處分權，核屬不得處分
    之事項，復聲請人主張相對人等無對己○所遺遺產繼承權之
    事實，為相對人等所不爭執，並經雙方合意聲請本院為裁定
    ，本院參酌調解委員之意見後為裁定，先予說明。
二、本件聲請意旨略以：
（一）被繼承人己○於民國36年7月30日死亡，留有遺產迄今無人
      辦理繼承登記，聲請人為己○之外孫，為己○之繼承人，於
      己○死亡74年後，聲請人出面辦理遺產繼承登記。
（二）聲請人於向臺南市佳里地政事務所辦理繼承登記過程中，
      查悉相對人等與聲請人應同為己○繼承人之一（相對人之
      母王歐美，為訴外人歐其清之養女，當時歐其清之配偶為
      黃真，歐其清死亡後，己○入贅於黃真，後己○先死亡，其
      遺產由黃真繼承，惟己○之遺產始終未經眾繼承人辦理繼
      承登記，再黃真死亡後，其遺產即由王歐美繼承，王歐美
      死亡後，其遺產即由王歐美之子女，即相對人等繼承），
      從以上陳述說明可知，相對人等可以繼承到己○之遺產，
      是源於王歐美乃黃真之養女。惟觀諸王歐美之除戶戶籍謄
      本，形式上，王歐美本姓名為歐美，其冠夫姓王，但戶籍
      謄本上記載父為郭平，母為郭陳帖，看不出有被歐其清收
      養之記載。
（三）惟再參考日據時期戶籍謄本，卻有記載訴外人歐氏美昭和
      參年9月14日生（即17年9月14日生），於昭和四年11月16
      日養子緣組入戶，續柄攔記載「養父歐其清及養母歐黃氏
      真」，既如此，則歐氏美與歐其清及黃真間似又有收養關
      係。
（四）聲請人就以上是否有收養關係存在之不確定事實，有向臺
      南○○○○○○○○函詢並請加註養父母欄之記載，惟戶政事務所
      函覆「本案王歐美日據時期戶口調查簿事由欄雖記載其於
      昭和四年11月16日養子緣組入戶（養父為歐其清），惟本
      所經查戶口清查表，戶籍登記申請書、初次設籍等相關戶
      籍資料未發現有收養記載之記事或相關資料」並建議聲請
      人依上開函釋意旨循司法途徑解決之。
（五）綜上所述可知，訴外人王歐美若非黃真之養女，相對人等
      即對被繼承人己○之遺產無繼承權，而臺南○○○○○○○○函覆
      是「未發現有收養記載之記事或相關資料」，顯然，相對
      人等對被繼承人己○之遺產無繼承權至明。因此，聲請人
      辦理外祖父己○遺產之繼承登記，因相對人等是否為己○之
      繼承人？是否對己○之遺產有繼承權不明確，致被臺南佳
      里地政事務所駁回而無法進行，只有經相對人等其母王歐
      美與歐其清及黃氏真間是否有收養關係身分確認後，始得
      續行辦理己○遺產之繼承登記。
（六）爰聲明：請求確認相對人等對被繼承人己○之繼承權不存
      在。
三、按日據時期台灣之習慣，收養關係之終止，可以養親與養子
    女為當事人，依養親與養子女之協議而終止收養關係，惟雙
    方當事人須有意思能力，並其意思表示無瑕疵，且養子女已
    年滿15歲始可。查王歐美原名郭氏美，生父、生母分別為郭
    平、郭陳氏帖，嗣郭氏美於昭和4年11月16日養子緣組除戶
    並改姓「歐」，變更戶籍登記其姓名為「歐氏美」，養父為
    歐其清、養母為歐黃氏真，歐其清於昭和7年4月12日死亡，
    由歐氏美任戶長，黃真則於昭和8年10月6日招己○入贅，嗣
    歐氏美於民國37年11月2日與王泰結婚，冠夫姓為王歐美，
    迄其於民國84年12月13日死亡為止，未曾回復其本姓「郭」
    等情，有臺南○○○○○○○○111年3月24日南市○里○○○0000000000
    號函覆黃真、王歐美、己○之歷次戶籍變更登記資料在卷可
    稽（調字卷第197至243頁），且遍觀上開戶籍登記資料，並
    無任何王歐美與黃真終止收養關係之紀錄存在，尚難認王歐
    美確曾與黃真有終止收養之協議存在。又相對人乙○○、丙○○
    、甲○○、戊○○、丁○○均為王歐美之子女乙情，有渠等個人戶
    籍資料存卷可參（裁字卷第13至21頁），王歐美既為黃真之
    養女，依法得繼承黃真對己○遺產之應繼分，於王歐美死亡
    後，則由相對人等繼承前開權利。相對人等雖於本院調解程
    序對聲請人主張王歐美與黃真間收養關係不存在、相對人等
    對被繼承人己○之繼承權不存在等節表示不爭執，惟相對人
    等之代理人丙○○於本院訊問時陳稱：渠等對於過程來龍去脈
    根本不瞭解等語（裁字卷第36頁），而身分關係之裁判有對
    世效力、具公益性，非當事人得自由處分事項，是聲請人請
    求確認相對人等對被繼承人己○之繼承權不存在，難認為有
    理由。
四、綜上所述，依卷附戶籍資料，難以認定王歐美與黃真之收養
    關係業已終止，是王歐美應得繼承黃真對己○遺產之應繼分
    ，而相對人等既為王歐美之子女，於王歐美死亡後，自亦得
    繼承王歐美對被繼承人己○所遺遺產之權利。從而，聲請人
    請求確認相對人等對被繼承人己○之繼承權不存在，為無理
    由，應予駁回。
五、依家事事件法第97條，非訟事件法第21條第2項，民事訴訟
    法第95條、第78條之規定，裁定如主文。
中　　華　　民　　國　　111 　年　　5 　　月　　19　　日
                   家事法庭法　官　許嘉容
以上正本係照原本作成。　　　　　　　　　
如不服本裁定，應於送達後10日內向本院提出抗告狀，並繳納抗
告費新臺幣1,000元。
中　　華　　民　　國　　111 　年　　5 　　月　　19　　日
                           書記官  方怡雯